臺灣花蓮地方法院民事判決　　　　　　　 95年度訴字第310號
原　　　告　甲○○
　　　　　　　　　　　號
訴訟代理人　李文平律師
被　　　告　乙○○
訴訟代理人　林武順律師
上列當事人間請求分配表異議事件，本院於民國96年7月10日言
詞辯論終結，判決如下：
    主  文
原告之訴駁回。
訴訟費用由原告負擔。
    事  實  及  理  由
甲、程序方面：
    按訴狀送達後，原告不得將原訴變更或追加他訴，但擴張或
    減縮應受判決事項之聲明者，不在此限，民事訴訟法第255
    條第1項第3款定有明文。本件原告原起訴聲明「本院93年度
    1831號清償債務強制執行事件，有關被告所分配之債權金額
    新台幣（下同）1,373,321元應予刪除，而改分配變更為原
    告債權。」，嗣於訴狀送達後，本院民國96年6月13日言詞
    辯論期日變更聲明為「本院93年度1831號清償債務強制執行
    事件，有關被告所分配之債權金額1,295,940元應予刪除，
    而改分配變更為原告債權。」，核屬減縮應受判決事項之聲
    明，合於民事訴訟法第255條第1項第3款之規定，應予准許
    ，合先敘明。
乙、實體方面：
壹、兩造爭執要旨：
一、原告起訴主張：
  (一)訴外人高阿美提供其所有坐落於花蓮縣秀林鄉○○段737 地
    號土地（下稱系爭土地），分別於88年9月15日設定270萬元
    之第一順位抵押權予被告、89年11月14日設定本金最高限額
    300萬元之第二順位抵押權予原告。嗣被告實行抵押權聲請
    拍賣抵押物，經本院93年度執字第1831號強制執行事件（下
    稱系爭執行事件）連同坐落於系爭737地號土地上建號111號
    、門牌號碼為花蓮縣秀林鄉佳民村佳民116之2號建物（下稱
    系爭拍賣建物）併予拍賣。系爭土地拍賣所得價金為142萬
    元，分配結果被告以第一順位抵押權人地位受分配1,295,94
    0元，原告以第二順位抵押權人地位受分配為0元。
  (二)惟依兩造於94年6月17日所簽訂建物買賣契約（下稱系爭買
    賣契約），約定被告出售其所有坐落於花蓮縣秀林鄉○○段
    737地號上之建物兩幢（建號分別為137、138號，下稱系爭
    建物）予原告，價金為120萬元，且系爭買賣契約第5條約定
    ：「另外甲方（按即被告）應撤回93年度執字第1831號、89
    年度執字第5884號之強制執行案件，且應塗銷系爭不動產之
    抵押權登記」。被告於簽約時已交付定金5萬元予原告，餘
    款經被告起訴請求，亦經本院94年度訴字第261號判決被告
    勝訴確定，嗣被告以本院94年度訴字第261號確定判決為執
    行名義，執行原告之分配款1,159,200元，故原告已依約給
    付買賣價金，則前開被告就系爭土地所設定第一順位抵押權
    所擔保之債權不存在，被告依約自應塗銷系爭土地之抵押權
    。被告就系爭土地既非第一順位抵押權人，其就系爭土地執
    行拍賣所得價金，自無優先受償權，故其受分配金額1,295,
    940元，應改由第二順位抵押權人即原告受分配，爰依強制
    執行法第41條提起本訴等語。
  (三)對被告抗辯所為之陳述：依被告於94年7月1日寄給原告之存
    證信函中明載：「台端於94年6月17日與本人簽訂建物買賣
    契約標的物為秀林鄉○○段737地號上建物二棟建號為137、
    138號所訂契約有所誤會，所訂契約純粹是抵押權買賣土地
    債權貳佰柒拾萬元與您壹佰貳拾萬元，俟94年7月17日款項
    全數收到即刻辦理抵押權過戶與您林京嫻本人，至於第三人
    陳建佑高阿美等人與本買賣契約無關，函附上土地登記謄本
    以供證明。」，則原告既已履行給付買賣價金之義務，被告
    依上開函文內容，即應塗銷系爭土地抵押權登記，是被告辯
    稱訴外人陳建佑尚未清償積欠款項，原告依系爭買賣契約無
    權請求被告塗銷系爭土地抵押權等語，與事實不符。
  (四)並聲明：本院93年度1831號清償債務強制執行事件，本院於
    95年9月15日製作之分配表，就花蓮縣秀林鄉○○段737地號
    土地拍賣所得價金，有關被告所分配之債權金額1,295,940
    元應予刪除，而改分配變更為原告債權。
二、被告則以：原告應依系爭買賣契約第3條之約定支付餘款，
    且訴外人陳建佑依系爭買賣契約第4條約定清償積欠80萬元
    後，被告始負塗銷系爭土地第一順位抵押權之義務，惟迄今
    被告尚未取得原告應支付之尾款，且陳建佑亦尚未漬償所欠
    款項，則被告仍為系爭土地抵押權人，自得行使抵押權。又
    被告所寄發之存證信函係為回覆原告就系爭買賣契約不合雙
    方約定之誤會，告知本件純粹是抵押權買賣，而且與訴外人
    陳建佑無關，並催告原告儘速還錢等情詞置辯。並聲明：原
    告之訴駁回。
貳、兩造不爭執之事實：
一、94年6月17日原告、被告及訴外人陳建佑一同至民間公證人
    陳仁國事務所訂立建物買賣契約並經公證，系爭買賣契約書
    是在公證事務所內繕打。
二、系爭建物所坐落之秀林鄉○○段737號土地登記名義人為訴
    外人高阿美，惟實際上為訴外人陳建佑出資購買的原住民保
    留地，訴外人陳建佑並在系爭土地上設定一般抵押權270萬
    元給被告。
三、被告於系爭土地上設有第一順位抵押權270萬元，訴外聲請
    人陳建佑於系爭買賣契約簽立時尚欠被告80萬元，嗣被告經
    由強制執行程序，以111萬元之價格承受系爭建物。
四、兩造於簽訂系爭買賣契約書時，同意原告付清價款後，被告
    應塗銷其於系爭土地上之前開之不動產抵押權登記。
五、系爭建物買賣契約第4條約定「甲方（即被告）應於乙方（
    即原告）付清尾款（按即115萬元），且第三人陳建佑清償
    積欠甲方債務捌拾萬元後，將買賣標的物交付乙方，且門牌
    或稅籍登記名義人應移轉乙方。」；第5條約定「另外甲方
    應撤回九十三年度執字第一八三一號、八十九年度執字第五
    八八四字號之強制執行案件，且應塗銷系爭不動產（按即系
    爭土地）之抵押權登記。」
六、被告以本院91年促字第11735號支付命令為執行名義，對債
    務人高阿美所有坐落花蓮縣秀林鄉○○段737-2地號、同段
    737 地號土地及111建號建物（坐落同段737地號土地上）聲
    請強制執行，經本院93年度執字第1831號執行案件受理，原
    告並以上開土地第二順位抵押權人之地位聲明參與分配。
七、上開執行標的其中花蓮縣秀林鄉○○段737地號經查封拍賣
    後，拍賣所得價金為142萬元，被告以第一順位抵押權人地
    位受分配債權額1,295,940元。
、本院之判斷：
一、本件原告主張其以120萬元購買系爭建物及被告就系爭土地
    所設定債權額270萬元之第一順位抵押權，原告既已給付價
    金，依系爭買賣契約約定被告自應塗銷上開抵押權登記，毋
    須待訴外人陳建佑清償其所積欠被告80萬元等情，為被告所
    否認，並以前揭情詞置辯。是本件應審究者厥為：被告得否
    以訴外人陳建佑未清償欠款80萬元予被告為由，拒絕塗銷系
    爭土地第一順位抵押權登記？經查：
  (一)按解釋契約，固須探求當事人立約時真意，不能拘泥於契約
    之文字，但契約文字已表示當事人真意，無須別事探求者，
    即不得反捨契約文字而更為曲解。又當事人所訂契約，除與
    強行法令相反外，其契約中所表示之意思，法院自應依據以
    為判斷，最高法院著有17年上字第1118號及19年上字第2584
    號判例可稽。又按民法所謂條件，係當事人以將來客觀上不
    確定事實之成就或不成就，決定法律行為效力之發生或消滅
    之一種附款。倘當事人就既已存在之債務，約定於預期不確
    定事實發生時履行，而非將債務之發生或消滅繫於該不確定
    事實之發生，係對債務之清償約定不確定期限，而非附以條
    件。易言之，當事人預期不確定事實之發生，以該事實發生
    時為債務之清償期者，應認該事實發生或其發生已不能時，
    為清償期屆至之時（最高法院89年度台上字第2747號、94年
    度台上字第1609號、94年度台上字第894號裁判意旨參照）
    。
  (二)查系爭買賣契約第1、2、3、4、5條約定：「因建物買賣，
    訂立本契約，雙方同意之條件如下：第一條：本買賣之不動
    產建物標示如下列：座落於花蓮縣秀林鄉○○段七三七地號
    （按即系爭土地）上之建物兩幢（建號分別為一三七、一三
    八，按即系爭建物）。第二條：買賣價金為新台幣（以下同
    ）壹佰貳拾萬元整。第三條：付款方式為：1.乙方（按即原
    告）於簽約時付定金新台幣伍萬元整。2.餘款新台幣壹佰壹
    拾伍萬元整，乙方應於民國九十四年七月十七日前給付伍拾
    萬元整，九十四年八月十七日前再給付陸拾伍萬元。第四條
    ：甲方（按即被告）應於乙方付清尾款，且第三人陳建佑清
    償積欠甲方債務捌拾萬元後，將買賣標的物交付乙方，且門
    牌或稅籍登記名義人應移轉乙方。第五條：另外甲方應撤回
    九十三年度執字第一八三一號、八十九年度執字第五八八四
    字號之強制執行案件，且應塗銷系爭不動產（按即系爭土地
    ）之抵押權登記。」，此有系爭買賣契約一件附卷可稽（見
    本院卷第6頁）。則依上開約定，系爭買賣契約為雙務契約
    ，即買受人之原告負有支付約定價金之義務，出賣人之被告
    負有交付系爭建物於買受人，使其取得系爭建物所有權，撤
    回系爭執行事件、89年度執字第5884號執行事件及塗銷系爭
    土地抵押權登記（即兩造不爭執事實二）之義務，惟就被告
    所負上開義務，則另行約定於訴外人陳建佑清償積欠被告債
    務80萬元後，被告始負履行之責，揆諸首開說明，應認兩造
    係以訴外人陳建佑清償被告80萬元之事實，作為被告所負上
    開義務之清償期。
  (三)又依證人陳建佑於本院審理時之證述：「（問：提示建物買
    賣契約，是否有欠被告80萬元？）我將高阿美名下佳民段73
    7、737之2地號土地向被告設定抵押權，我向被告借170萬元
    ，設定抵押權270萬元，後來被告就向法院聲請拍賣上開不
    動產。建物買賣契約上80萬元是拍賣上開不動產，被告受償
    不足之金額，被告要求我要補貼給他的款項，該80萬元，其
    中約20萬元我有去被告家中裝音響，工程款被告沒有給付給
    我，因此抵銷了，另外60萬元我要分期還給他，但目前尚未
    給付... 」等語（見本院卷第74頁），足認證人陳建佑尚未
    清償積欠被告之80萬元，則被告依系爭買賣契約所負移轉系
    爭建物所有權予原告及撤回系爭執行事件、89年度執字第58
    84號執行事件及塗銷系爭土地抵押權登記之義務之清償期即
    尚未屆至，依前述系爭買賣契約之約定，被告以陳建佑未清
    償80萬元，而拒絕塗銷系爭土地抵押權登記，應屬有據。
  (四)至原告另主張依被告於94年7月1日寄給原告之存證信函（見
    本院卷第29頁）中記載：「台端於94年6月17日與本人簽訂
    建物買賣契約標的物為秀林鄉○○段737地號上建物二棟建
    號為137、138號所訂契約有所誤會，所訂契約純粹是抵押權
    買賣土地債權貳佰柒拾萬元與您壹佰貳拾萬元，俟94年7月
    17日款項全數收到即刻辦理抵押權過戶與您林京嫻本人，至
    於第三人陳建佑高阿美等人與本買賣契約無關，函附上土地
    登記謄本以供證明。」，可認被告承諾原告給付120萬予被
    告後，被告就會將系爭土地抵押權登記塗銷，雙方之約定與
    陳建佑無關，而原告既已盡買賣價金之給付義務，被告應依
    約塗銷系爭土地抵押權登記等語，惟查，系爭買賣契約之標
    的，除系爭建物外，本即包含系爭土地之抵押債權270萬元
    （即被告須塗銷系爭土地之抵押權登記），兩造就系爭買賣
    契約所應負擔之義務，已俱如前述（見、一、(二)），是系
    爭買賣契約之當事人為兩造，訴外人陳建佑就系爭買賣契約
    對兩造不負權利或義務，「陳建佑積欠被告80萬元債務須清
    償完畢」僅係被告所負塗銷系爭土地抵押權登記義務之清償
    期之約定，於清償期尚未屆至前，被告均得拒絕履行，然此
    仍無礙於原告依約須履行其給付價金120萬元之義務，是原
    告主張系爭買賣契約僅係原告以120萬元向被告買受系爭土
    地抵押債權270萬元，與陳建佑無關，洵非可採。且縱認被
    告所寄發之上開存證信函為新要約，惟上開存證信函明白表
    示原告須於94年7月17日支付約載之買賣價金數額，該要約
    自僅在存續期限內（即94年7月17日前）有拘束力，然原告
    卻未於上開期限內為價金之給付，故要約受領人即原告於期
    限內未為承諾之意思表示，依民法第158條規定，該要約即
    失其拘束力，如事後再為承諾，亦不能成立契約，易言之，
    原告於本件言詞辯論期日始主張被告應依前開存證信函塗銷
    系爭土地抵押權登記，為遲到之承諾，被告自可不受其拘束
    ，是原告前開主張，即非可採。
二、綜上所述，訴外人高阿美既以系爭土地供被告設定債權額
    270萬元之第一順位抵押權，則被告以第一順位抵押權人之
    地位，於抵押權擔保之債權範圍內，就系爭土地拍賣所得價
    金求償，並無不合，而本院93年度執字第1831號強制執行事
    件於95年9月15日所製作之分配表，就系爭土地拍賣所得價
    金，將被告之債權列為第一順位之優先債權，核屬正當，並
    無違誤，從而，原告依強制執行法第41條之規定，提起分配
    表異議之訴，請求本院93年度執字第1381號執行事件，上開
    分配表有關被告所分配之債權金額1,295,940元應予刪除，
    而改分配變更為原告債權，自屬無據，應予駁回。
肆、本件事證已臻明確，兩造其餘之攻擊防禦方法及舉證，核與
    判決結果不生影響，毋庸一一論列，併此敘明。
伍、本件原告之訴為無理由，依民事訴訟法第78條，判決如主文
    。
中　　華　　民　　國　　96　　年　　7 　　月　　30　　日
 　　　　　　　臺灣花蓮地方法院民事庭
                   法      官  陳燁真
上列為正本係照原本作成。
如不服本判決，應於送達後20日內，向本院提出上訴狀並表明上
訴理由，如於本判決宣示後送達前提起上訴者，應於判決送達後
20日內補提上訴理由書(須附繕本)。
中　　華　　民　　國　　96　　年　　7 　　月　　30　　日
　　　　　　　　　 法院書記官　唐千惠
